【裁判字號】    99,交聲,536
【裁判日期】    990419
【裁判案由】    違反道路交通管理處罰條例聲明異議
【裁判全文】
臺灣臺北地方法院交通事件裁定         99年度交聲字第536號
原處分機關  臺北市交通事件裁決所
異  議  人
即受處分人  甲○○
上列異議人即受處分人因違反道路交通管理處罰條例案件，對於
臺北市交通事件裁決所中華民國 99年3月11日所為之處分（原處
分案號：北市裁催字第裁22-AEX474671號），聲明異議，本院裁
定如下：
    主  文
原處分關於罰鍰新臺幣伍萬貳仟伍佰元部分撤銷。
上開撤銷部分，甲○○不罰。
其餘異議駁回。
    理  由
一、原處分意旨略以：異議人即受處分人（下稱異議人）於民國
    97年10月19日1時38分許，騎乘車牌號碼CXV-906號重型機車
    ，行經臺北市○○區○○街水門口處，經臺北市政府警察局
    萬華分局華江派出所值勤警員測得其吐氣中所含酒精濃度為
    每公升0.64毫克，而有「汽車駕駛人酒精濃度超過規定標準
    （0.55以上）」之違規行為，由該值勤警員以臺北市政府警
    察局北市警交字第 AEX474671號違反道路交通管理事件通知
    單予以舉發。雖異議人該案同時涉犯公共危險罪，經臺灣臺
    北地方法院檢察署檢察官於97年11月24日，以97年度偵字第
    24097 號為緩起訴處分，並於97年12月10日確定，緩起訴期
    間為1年，且異議人應於緩起訴處分確定後6個月期間內向指
    定之社區、公益團體、自治團體提供40小時之義務勞務（已
    履行）。然依交通部 95年7月17日交路字第0950006986號函
    釋：有關汽車駕駛人違反道路交通管理處罰條例第35條規定
    ，並同時觸犯刑法第185條之3規定，經檢察官依刑事訴訟法
    第253條之1為緩起訴處分，得否就該違反行政法上義務行為
    再處以行政罰乙節，查法務部行政罰法諮詢小組第 1次會議
    紀錄已明確結論略以：「緩起訴者乃附帶條件的不起訴處分
    ，亦即是不起訴的一種」在案，當依上開函釋規定及行政罰
    法第26條第2項規定辦理，爰依道路交通管理處罰條例第 35
    條第1項第1款規定處罰鍰新臺幣（下同）52,500元，另依同
    條例第24條第1項第2款規定應施以道路交通安全講習，至異
    議人機車駕駛執照逾期不繳送辦理吊扣，業依規定逕行註銷
    在案等語。
二、聲明異議意旨略以：異議人固有上開「汽車駕駛人酒精濃度
    超過規定標準（0.55以上）」之違規行為，惟本件臺灣臺北
    地方法院檢察署檢察官緩起訴處分期間業經期滿，且異議人
    亦已履行40小時義務勞務完畢，並深具悔意，嗣後臺北市交
    通事件裁決所仍對異議人裁罰52,500元，有違「一事不二罰
    」原則，為此聲明異議，請求撤銷原處分。
三、按汽車駕駛人飲用酒類或其他類似物後其吐氣所含酒精濃度
    超過每公升0.25毫克或血液中酒精濃度超過百分之0.05以上
    者，不得駕車，道路交通安全規則第114 條第2 款定有明文
    。又汽車駕駛人，駕駛汽車經測試檢定有酒精濃渡超過規定
    標準者，處15,000元以上60,000元以下罰鍰，並當場移置保
    管該汽車及吊扣其駕駛執照 1年，並應接受道路交通安全講
    習，道路交通管理處罰條例第 24條第1項第2款、第35條第1
    項第1款亦有明文規定。
四、經查：
（一）異議人於前揭時、地，酒後騎乘上開重型機車，經警測其
      吐氣所含酒精濃度為每公升0.64毫克而為警掣單舉發，並
      經臺灣臺北地方法院檢察署檢察官於97年11月24日以97年
      度偵字第24094號為緩起訴處分，並於 97年12月10日確定
      ，緩起訴期間為1年，且受處分人應於緩起訴處分確定後6
      個月期間內向指定之社區、公益團體、自治團體提供40小
      時之義務勞務（已履行），迄今業已期滿未經撤銷等情，
      業據異議人所不爭執，並有臺北市政府警察局北市警交字
      第 AEX474671號違反道路交通管理事件通知單影本、臺灣
      臺北地方法院檢察署檢察官 97年度偵字第24094號緩起訴
      處分書影本及臺灣高等法院被告前案紀錄表各 1份在卷可
      稽（見 99年度交聲字第536號本院卷第6、7、13頁），是
      異議人上揭事實，應堪認定。
（二）按依94年2月5日公布，95年2月5日施行之行政罰法第26條
      規定：「一行為同時觸犯刑事法律及違反行政法上義務規
      定者，依刑事法律處罰之。但其行為應處以其他種類行政
      罰或得沒入之物而未經法院宣告沒收者，亦得裁處之。前
      項行為如經不起訴處分或為無罪、免訴、不受理、不付審
      理之裁判確定者，得依違反行政法上義務規定裁處之」，
      即所謂一事不二罰原則。探究其立法目的，無非以一行為
      同時觸犯刑事法律及違反行政法上義務規定時，由於刑罰
      與行政罰同屬不法行為之制裁，而刑罰之懲罰作用較強，
      依刑事法律處罰即足資警惕，實無一事二罰（即再處行政
      罰）之必要，但罰鍰以外之沒入或其他種類行政罰，因兼
      具維護公共秩序之作用，為達行政目的，行政機關仍得併
      予裁處。至於刑事訴訟法第253條之1所指之緩起訴處分，
      其內容、要件與依刑事訴訟法第 252條所為之不起訴處分
      迥異，緩起訴處分為介於起訴、與微罪職權不起訴間之緩
      衝設計，倘檢察官為緩起訴處分時，依刑事訴訟法第 253
      條之2第1項規定對被告所為之指示及課予之負擔，雖非刑
      罰，然被告另需於一定期間內遵守或履行刑事訴訟法第25
      3條之2第 1項各款所規定之金錢給付、勞務給付及處遇措
      施等事項，自非得與「不起訴」處分等同視之，且因涉及
      被告之人身自由及財產之拘束，產生未經裁判即終局處理
      案件之實質效果，自應考慮被告之意願。是以，無論檢察
      官課以被告以上何種負擔，雖此等負擔並非「刑罰」，但
      性質上應屬「實質制裁」，已對被告權利產生影響，檢察
      官對受處分人所為之緩起訴處分，實已產生實質刑罰之效
      果。
（三）又「緩起訴」處分之最終雖使被告免於刑事訴追之效果，
      與「不起訴」處分之效果相同，然觀諸刑事訴訟法第 253
      條之1第1項係91年2月8日增訂，行政罰法係94年2月5日公
      布，而制定在後之行政罰法第 26條第2項僅臚列「不起訴
      處分或無罪、免訴、不受理、不付審理之裁判確定者」，
      而未將「緩起訴處分」納入，應係立法者有意排除，而非
      法律漏洞，本於對被告不利益之規定不得任意擴張解釋之
      原則，行政罰法第 26條第2項所謂「不起訴處分確定」之
      規定自不應任意擴張包括「緩起訴處分」。故檢察官為緩
      起訴處分時如已對被告課予指示及負擔，應視為已依刑事
      法律受到處罰，不得再處以行政罰鍰為宜。再者，道路交
      通主管機關對於汽車駕駛人之酒後駕車行為，依道路交通
      管理處罰條例第35條第1項第1款規定予以裁罰，係對行為
      人違反行政法上義務規定之行政罰，且該條例關於一行為
      同時觸犯刑事法律及違反行政法上義務規定者，並無特別
      規定，是以，汽車駕駛人酒後駕車行為，經測試檢定酒精
      濃度超過規定標準，同時涉犯刑法第185條之3之公共危險
      罪嫌者，道路交通主管處罰機關除有上開行政罰法第26條
      第 1項但書規定，得處以其他種類行政罰之情形外，關於
      罰鍰部分，即應依上開行政罰法第26條及道路交通管理處
      罰條例第10條規定，移送該管地方法院檢察署處理，於移
      送後，除有上開行政罰法第 26條第2項所定不起訴等事由
      ，得依違反行政法上義務規定裁處者外，不得再依道路交
      通管理處罰條例第35條第1項第1款規定，裁處行為人罰鍰
      之行政罰。
（四）查本件異議人上開酒後騎乘機車之行為，係屬同時觸犯刑
      事法律及違反行政法上義務規定之行為，業經臺灣臺北地
      方法院檢察署檢察官以 97年度偵字第24094號緩起訴處分
      確定，並令異議人向指定之社區、公益團體、自治團體提
      供40小時之義務勞務給付，雖非刑法所定刑罰之種類，然
      已對受處分人名譽、心理產生相當制約並影響被告之自由
      等權利，揆諸前揭之規定及說明，上開緩起訴處分已產生
      實質刑罰效果，應實質該當行政罰法第 26條第1項之「依
      刑事法律」之處罰效果，而非不起訴處分甚明，則原處分
      機關依法自不得再對異議人裁處罰鍰。
（五）另依94年12月28日修正公布，95年7月1日施行之道路交通
      管理處罰條例第 35條第8款雖規定：「前項汽車駕駛人，
      經裁判確定處以罰金低於本條例第 92條第3項所定最低罰
      鍰基準規定者，應依本條例裁決繳納不足最低罰鍰之部分
      。」以及違反道路交通管理事件統一裁罰基準及處理細則
      第 2條所定「違反道路交通管理事件統一裁罰基準表」，
      即「汽車駕駛人駕駛機車，飲酒後其吐氣所含酒精成份超
      過每公升0.55毫克以上，應處最低罰鍰4萬5千元；同時違
      反刑事法律者，經裁判確定處以罰金低於本條例第92條第
      3 項所定最低罰緩基準規定者，應依本條例裁決繳納不足
      最低罰鍰之部分」等相關規定，故倘駕駛人所支付之緩起
      訴處分金，未達道路交通管理處罰條例第 92條第3項所定
      最低罰鍰基準規定者，仍須補繳不足最低罰鍰之部分，始
      為適法。檢察官為緩起訴處分並命捐款者，其捐款解釋上
      亦屬道路交通管理處罰條例第 35條第8項所規定之罰金，
      監理機關雖不得再為行政裁罰，惟若駕駛人所支付之緩起
      訴處分金，未達道路交通管理處罰條例第 92條第3項所定
      最低罰鍰基準規定者，依該條例第 35條第8項之規定，仍
      須補繳不足最低罰鍰之部分（臺灣高等法院97年法律座談
      會提案第39號研討結果參照）。然而，本件緩起訴處分係
      命受處分人提供義務勞務，而非命給付金錢，無比較基準
      ，即不生道路交通管理處罰條例第 35條第8項補繳罰金不
      足最低罰鍰之差額問題。
（六）再按法官依據法律獨立審判，憲法第80條載有明文。各機
      關依其職掌就有關法規為釋示之行政命令，法官於審判案
      件時，固可予以引用，但仍得依據法律，表示適當之不同
      見解，並不受其拘束；司法行政機關所發司法行政上之命
      令，如涉及審判上之法律見解，僅供法官參考，法官於審
      判案件時，亦不受其拘束，司法院大法官會議解釋釋字第
      216 號解釋意旨可資參照。經觀卷附之交通部95年7月9日
      交路字第0950006986號函及其內之法務部行政罰法諮詢小
      組會議記錄結論，均僅為行政機關內部之行政解釋，固得
      供法院辦案之參考，惟法院並不受其拘束，附此敘明。
（七）又原處分依道路交通管理處罰條例第24條第1項第2款規定
      施以道安講習部分，異議人雖未於異議狀中明確陳明對此
      部分裁罰之意見，惟此部分處分係原處分機關基於前開單
      一之違規行為所為處分之一部，異議人對於其中之罰鍰既
      已表明不服之旨，自應認其已對該案之處分全部聲明不服
      ，本院自應併予審究。
（八）末查原處分機關另於98年4月30日以北市裁催字第裁22-AE
      X474671 號違反道路交通管理事件裁決書裁處異議人吊扣
      駕駛執照 12個月，駕駛執照限於98年5月30日前繳送，而
      該裁決書業於98年5月8日以寄存方式送達異議人，並於98
      年5月18 日發生效力，嗣因異議人逾期未繳送駕駛執照辦
      理吊扣，業經原處分機關逕行註銷在案，有前開裁決書及
      送達證書附卷可佐（見揭本院卷第11、12頁），併此敘明
      。
（九）綜上所述，原處分機關依道路交通管理處罰條例第35條第
      1項第1款規定，裁處罰鍰52,500元，與法未合，應認異議
      人之異議為有理由，自應由本院將原處分裁處罰鍰部分撤
      銷，並就此撤銷部分，諭知異議人不罰。至原處分關於施
      以道路交通安全講習部分，則係預防將來再犯危險之管制
      罰，而有別於前揭針對已發生違規事實科處罰鍰之行政秩
      序罰，屬行政罰法第 26條第1項但書所稱之「其他種類行
      政罰」，原處分機關仍得依法予以裁處，是異議人此部分
      之異議，為無理由，應予駁回。
據上論結，依道路交通管理處罰條例第 87條第2項、道路交通案
件處理辦法第20條前段、第19條，裁定如主文。
中    華    民    國    99    年    4     月    19    日
                  交通法庭    法  官  詹慶堂
以上正本證明與原本無異。
如不服本裁定，應於裁定送達後5日內向本院提出抗告狀。
                              書記官  蔡易霖
中    華    民    國    99    年    4     月    19    日

司法院資訊處製作；財團法人民間司法改革基金會備份。
